【裁判字號】    95,上易,516
【裁判日期】    951011
【裁判案由】    返還押租金等
【裁判全文】
臺灣高等法院民事判決                 95年度上易字第516號
上訴人即附  晁谷企業有限公司
帶被上訴人
法定代理人  乙○○
訴訟代理人  黃秋雄律師
被上訴人即  甲○○
附帶上訴人
訴訟代理人  李富湧律師
上列當事人間返還押租金等事件，上訴人對於中華民國95年4月
18日臺灣板橋地方法院94年度訴字第1855號第一審判決提起上訴
，被上訴人為附帶上訴，本院於95年9月26日言詞辯論終結，判
決如下：
    主  文
上訴及附帶上訴均駁回。
第二審訴訟費用關於上訴部分，由上訴人負擔，附帶上訴部分，
由被上訴人負擔。
   事實及理由
甲、本訴部分：
一、上訴人晁谷企業股份有限公司（即附帶被上訴人，下稱晁谷
    公司）主張：被上訴人甲○○（即附帶上訴人，下稱甲○○
    ）明知其所有坐落臺北縣泰山鄉○○段○○段496地號土地
    （面積605平方公尺，下稱系爭496地號土地），業經稅務機
    關辦理禁止處分登記，旋於民國（下同）93年11月15日復為
    訴外人即甲○○之債權人蔣惠玲等聲請台灣板橋地方法院以
    93 年度執字第36529號強制執行事件（下稱相關執行事件）
    查封中，竟隱瞞事實，並以鄰地即坐落臺北縣泰山鄉○○段
    ○○段497號土地（下稱系爭497地號土地）係訴外人即其子
    李滄源所有，可應伊承租系爭496地號土地不敷使用時之用
    為餌，對伊施行詐騙，兩造遂於93年12月2日就系爭496地號
    土地訂立自94年1月1日至95年12月31日為期2年之土地租賃
    契約書（下稱系爭租約），甲○○並要求伊一次交付每期租
    金新台幣（以下同）4萬5千元之支票計24紙，又系爭496、4
    97地號土地業經相關執行事件於94年4月7日公開拍賣並由訴
    外人吳秋菊拍定，至吳秋菊於94年4月底出示系爭496地號土
    地地籍謄本後，伊始知上情，並限伊於1個月內遷讓土地，
    伊不得已，於94年5月底遷讓，前開租金支票業已兌付至94
    年4月6日期，尚有如原審判決附表所示支票20紙因伊聲請假
    處分而未兌付；伊因甲○○之詐欺簽訂系爭租約，且系爭租
    約因可歸責於甲○○致給付不能，並致伊受有損害，計有如
    原審附表所示面額共計90萬元之支票20紙、系爭租約押租金
    20萬元、伊因搬入遷出系爭496地號土地所生損失1,006,590
    元（包括廠房施工費用415,000元、整地工資及材料費8萬元
    、廠房拆遷及吊車費用9萬元、搬入運費178,400元、遷出運
    費用140,700元、保全費用49,140元、假處分執行費7,200元
    、水電安裝費46,250元）；另甲○○於90年1月30日向伊借
    貸30萬元，並簽發到期日為94年2月3日之本票一紙交付伊為
    擔保，嗣屢經伊催討均未獲置理；又甲○○如未能交付如原
    審判決附表所示之20紙支票，亦應返還同該支票面額之90萬
    元予伊等情，爰依債務不履行、侵權行為及借貸契約等法律
    關係，求為命甲○○返還伊如原審判決附表所示支票20紙，
    及給付伊1,50 6,690元暨法定遲延利息之判決，其中返還支
    票部分，並備位求為命甲○○給付伊90萬元及法定遲延利息
    之判決。原審僅判命甲○○應返還如原審判決附表所示之20
    紙支票，及給付晁谷公司50萬元本息之判決，而駁回晁谷公
    司其餘請求，晁谷公司就其敗訴部分僅部分不服，並提起上
    訴。晁谷公司於本院聲明：(一)原判決關於駁回伊後開(二)部分
    之訴及其假執行之聲請，均廢棄。(二)上開廢棄部分，甲○○
    應再給付伊999,390元，及自起訴狀繕本送達翌日起算之法
    定遲延利息（原審判命甲○○返還如原審判決附表所示之20
    紙支票，及給付晁谷公司押租金20萬元暨借貸30萬元共計50
    萬元本息部分，未據甲○○上訴；另原審駁回有關請求假處
    分執行費7,200元部分，未據晁谷公司上訴；均告確定）。
二、甲○○則以：伊於兩造93年12月2日簽訂系爭租約後之93年
    12月9日始收受系爭496、497地號土地之查封通知，伊與晁
    谷公司簽訂系爭租約，自不構成侵權行為；又系爭496地號
    土地於相關執行事件中，系爭租約並未經執行法院排除之，
    則晁谷公司自得依民法第425條第1項規定對拍定人吳秋菊主
    張系爭租約繼續存在，惟晁谷公司事後與吳秋菊達成協議自
    系爭496地號土地遷出，乃晁谷公司與吳秋菊合意終止系爭
    租約，因此所衍生之搬遷費用，並非損害費用等語，資為抗
    辯。並於本院聲明：駁回晁谷公司之上訴。
三、兩造不爭之事實（見本院卷69頁） ：
  (一)甲○○名下之系爭496地號土地於93年4月27日及93年10月4
    日分別為台北縣稅捐處新莊分處及財政部台灣省北區國稅局
    新莊分局辦理禁止處分登記，復於93年11月15日為甲○○之
    債權人蔣惠玲等聲請為查封登記，經執行法院於93年12月7
    日現場查封，前開查封登記於93年12月9日通知甲○○，又
    系爭496、497地號土地由吳秋菊於94年4月7日拍定，執行法
    院並於94年4月14日核發不動產權利移轉證書。
  (二)兩造於93年12月2日就系爭496地號土地簽訂租賃契約，約定
    租期自94年1月1日至95年12月31日止。
  (三)晁谷公司係於94年1月1日搬運機器至租賃地，並於94年5月
    31日前業已搬離。
四、本件兩造爭點厥為晁谷公司主張侵權行為或債務不履行有無
    理由（見本院卷69頁）？爰析述如下：
  (一)按侵權行為，即不法侵害他人權利之行為，屬於所謂違法行
    為之一種，債務不履行為債務人侵害債權之行為，性質上雖
    亦屬侵權行為，但法律另有關於債務不履行之規定，故關於
    侵權行為之規定，於債務不履行不適用之（最高法院43年台
    上字第752號判例意旨參照）。
  (二)晁谷公司主張甲○○明知其債權人蔣惠玲等於93年11月15日
    向執行法院聲請對系爭496地號土地為查封登記，竟於93年
    12 月2日與伊簽訂系爭租約，旋於同年12月9日收受查封登
    記通知後，亦未告知伊以阻止伊遷入496地號土地，致侵害
    伊之租賃權云云（見本院卷66、78頁），為甲○○所否認。
    查系爭租約係兩造於93年12月2日簽訂，甲○○嗣於93年12
    月9日始收受該系爭496地號土地查封登記通知，為兩造所不
    爭，已如前述，而晁谷公司復未能舉證證明甲○○於93年12
    月2日簽訂系爭租約時即知系爭496地號土地已經查封登記而
    故意為違反查封效力之出租行為，尚難認甲○○於簽訂系爭
    租約時有故意或過失使系爭租約不能給付而侵害晁谷公司權
    利之行為。又系爭租約因系爭496地號土地遭甲○○之債權
    人聲請查封後，縱使甲○○未於收受查封通知後，通知晁谷
    公司以阻止遷入，而致甲○○有未能依約履行之虞，亦屬侵
    害晁谷公司依系爭租約所生之權利，惟該相關權利義務，依
    前開意旨，已於法律另行規定債務不履行，而無侵權行為規
    定之適用。是晁谷公司主張依侵權行為規定，請求甲○○負
    損害賠償之責，自屬無據。
  (三)次按出租人於租賃物交付後，縱將其所有權讓與第三人，其
    租賃契約，對於受讓人仍繼續存在，為民法第425條所明定
    。上述租賃物所有權讓與，包括強制執行拍賣之所有權移轉
    在內（最高法院78年台上字第613號判例意旨參照）。又抵
    押人於抵押權設定後，與第三人訂立租約，致影響於抵押權
    者，對於抵押權人雖不生效，但執行法院倘不依聲請或依職
    權認為有除去該影響抵押權之租賃關係之必要，而為有租賃
    關係存在之不動產拍賣，並於拍賣公告載明有租賃關係之事
    實，則該租賃關係非但未被除去，且已成為買賣（拍賣）契
    約內容之一部。無論應買人投標買得或由債權人承受，依繼
    受取得之法理，其租賃關係對應買人或承受人當然繼續存在
    （最高法院60年台上字第4615號判例意旨參照）。查系爭49
    6地號土地於93年12月2日由兩造簽訂系爭租約，並至遲於94
    年1月1日交付晁谷公司使用，系爭496地號土地於相關執行
    事件中並未經執行法院為除去系爭租約之執行命令，並由吳
    秋菊於94年4月7日拍定，執行法院並於94年4月14日核發不
    動產權利移轉證書等情，為兩造所不爭，並有相關執行事件
    民事卷宗影本可憑（為外置證物），揆諸前開說明，系爭49
    6地號土地兩造間所簽訂系爭租約有關甲○○出租人之權利
    義務，即由拍定人吳秋菊繼受取得，晁谷公司並得依系爭租
    約對吳秋菊主張承租人之權利義務，不因系爭496地號土地
    所有權之轉讓而受影響，自無晁谷公司所稱給付不能之情形
    。況且，晁谷公司自陳新地主要求伊搬走，伊就搬走等語（
    見原審卷135頁），晁谷公司並書立切結書，其上載明「…
    業由吳秋菊標購並完成所有權移轉登記，立切結書人出於自
    由意願同意於94年5月31日止前無條件遷空搬離交付前開土
    地（即系爭496、497地號土地）給吳秋菊，…」等語（見原
    審卷8頁），可知系爭租約因吳秋菊於繼受出租人之地位後
    ，晁谷公司未依民法第425條規定主張承租人之權利，反而
    自行與吳秋菊經由協議方式終止之，則晁谷公司主張因承租
    系爭496地號土地僅4個月，致其受有該期間所花費之搬入遷
    出等費用之損害，亦係因晁谷公司自行與吳秋菊於租期屆滿
    前協議終止系爭租約所致，尚難認與因系爭496地號土地之
    拍定轉讓，而脫離爭租約當事人地位之甲○○，有何干係。
    晁谷公司主張依系爭租約，甲○○對其所支出之搬入遷出費
    用999,390元，應依債務不履行負損害賠償之責，自屬無據
    。
  (四)晁谷公司再主張兩造間簽訂之系爭租約在相關執行事件查封
    之後，因違反查封效力而不生效力，執行法院無從為排除系
    爭租約之執行命令；且依拍賣公告所載點交之旨，執行法院
    亦認為無排除之必要，並舉強制執行法第51條第2項、第99
    條第1項及辦理強制執行事件應行注意事項第57條第10款之
    規定為憑。惟按債務人就查封物所為之移轉、設定、負擔、
    或其他有礙執行效果之行為，僅對債權人不生效力，並非當
    然自始無效（最高法院69年度台上字第3820號判決意旨參照
    ）。又按不動產所有人，設定抵押權後，於同一不動產上，
    得設定地上權及其他權利。但其抵押權不因此而受影響，民
    法第866條定有明文。故不動產所有人於設定抵押權後，復
    就同一不動產與第三人訂立租賃契約，致影響於抵押權者，
    依上開規定，不問其契約之成立，在扺押物扣押之前後，對
    於抵押權人當然不生效力，執行法院得依聲請或職權於拍賣
    程序終結前，以裁定除去其租賃關係，依無租賃狀態逕行強
    制執行；若執行法院於拍賣程序終結後，點交程序中，始以
    命令除去租賃關係，自屬不合（最高法院91年度台抗字第33
    號裁判要旨參照）。查系爭租約雖簽訂於相關執行事件查封
    之後，惟系爭租約並非因此當然無效或不生效力，晁谷公司
    援此主張系爭租約不生效力，自屬無據。次查，系爭496地
    號土地經甲○○之抵押債權人蔣惠玲等於93年11月15日聲請
    為查封登記，經執行法院於93年12月7日現場查封，系爭496
    、497地號土地由吳秋菊於94年4月7日拍定，執行法院並於9
    4年4月14日核發不動產權利移轉證書及囑託台北縣新莊地政
    事務所辦理塗銷原抵押權設定登記，復定於94年9月5日下午
    3時分實行分配，僅執行債務人即甲○○對該分配表聲明異
    議，並提起損害賠償之訴在案，並有拍賣不動產筆錄、不動
    產權利移轉證書、塗銷查封登記函、分配通知、甲○○聲明
    異議狀、民事起訴狀等附於相關執行事件民事卷宗影本可稽
    ，則系爭496地號土地既經拍定並定期分配價金，已難認系
    爭租約有何影響原抵押權人行使抵押權之情事，亦與首揭說
    明，得除去租賃關係而拍賣之情形有間，已無再除去該租賃
    關係之餘地，執行債權人或拍定人亦無從於拍賣後之點交程
    序再為除去租賃關係之執行命令，是晁谷公司主張系爭租約
    簽訂於查封之後，依強制執行法第51條第2項、第99條第1項
    之規定，無從再依系爭租約承租系爭496地號土地，自不足
    採。至系爭496地號土地之拍賣條件係記載「拍定後依現況
    點交」等語（見原審卷7頁），其意為執行法院雖負有點交
    之責，惟僅得依現有狀況為之，於系爭496地號土地之權利
    人出面主張占有時，執行法院無法強制排除之，核與執行法
    院認系爭租約有無排除之必要無涉。是晁谷公司援此主張伊
    無法再依系爭租約主張承租人之權利，亦不足採。
五、綜上所述，晁谷公司主張甲○○明知系爭496地號土地已為
    其債權人聲請查封，且於知悉查封後未告知伊並阻止伊遷入
    ，使伊受有無法繼續承租系爭496地號土地之損害，為不可
    採。甲○○抗辯晁谷公司得向系爭496地號土地拍定人吳秋
    菊主張承租人之權利，且其搬入、遷出系爭496地號土地所
    生之費用，與伊無涉，為可採。從而，晁谷公司本於侵權行
    為、債務不履行之法律關係，請求甲○○給付999,390元本
    息，為無理由，不應准許。其假執行之聲請亦失所附麗，應
    併予駁回。原審就此請求部分，為晁谷公司敗訴之判決，及
    駁回其假執行之聲請，並無不合。晁谷公司上訴意旨指摘原
    判決不當，求予廢棄改判，為無理由，應予駁回。
乙、反訴部分：
一、甲○○主張：伊出租予晁谷公司僅496地號土地，與之相鄰
    而由伊信託登記予伊子李滄源名下之497地號土地，均為農
    業使用，伊於出租496地號土地時，即明確告知晁谷公司不
    得占用系爭497地號土地，詎晁谷公司仍予無權占用，並在
    497地號土地上堆置廢棄物，致該497地號土地經法院拍賣後
    ，由李滄源申請核發497地號農業用地作農業使用證明書（
    下稱農業使用證明書）時，因現場堆置妨礙耕作之廢棄物未
    清除，伊再緊急發函給晁谷公司清除，晁谷公司仍置之不理
    ，因而李滄源申請農業使用證明書於94年8月3日遭駁回，致
    需繳納土地增值稅1,76 3,659元，使伊受有無法以該款作為
    清償伊債務之損害，晁谷公司不法侵害伊之權利；另晁谷公
    司未依系爭租約將496地號土地回復原狀，致伊無法取得農
    業使用之證明，伊需繳納土地增值稅1,138,755元等情，爰
    依民法第184條第1項前段、第226條第1項之規定，求為判命
    晁谷公司給付伊2,902,414元本息之判決。原審為甲○○全
    部敗訴之判決，甲○○僅就駁回有關系爭497地號請求部分
    ，聲明不服，並提起附帶上訴。甲○○於本院聲明：(一)原判
    決關於駁回伊後開(二)之訴部分及其假執行之聲請，均廢棄。
    (二)上開廢棄部分，晁谷公司應給付伊1, 76 3,659元及自反
    訴起訴狀繕本送達翌日起算之法定遲延利息。(三)願供擔保請
    准宣告假執行（原審駁回有關系爭496地號土地1,138,755元
    部分，未據甲○○上訴，而告確定）。
二、晁谷公司則以：伊並未向甲○○承租系爭497地號土地，縱
    使甲○○曾允諾伊於系爭496地號承租土地不敷使用時，得
    使用系爭497地號土地，伊未予使用之，伊承租系爭496地號
    土地時，系爭496、497地號土地即遭他人棄置垃圾，並有地
    底挖出之砂石散布，當時土地上即如拍賣公告上所載雜草叢
    生，並非供農業使用，伊亦未曾堆放任何雜物於系爭497地
    號土地上；至伊於94年5月間遷出系爭496地號土地時，為方
    便搬遷伊固有將機器暫放於系爭497地號土地，惟系爭496、
    497地號土地之拍定人吳秋菊，亦認前開土地已無伊所有之
    物等語，資為抗辯。並於本院聲明：(一)駁回甲○○之附帶上
    訴。(二)如受不利益判決，願供擔保請准宣告免為假執行。
三、兩造不爭之事實（見本院卷69頁）：
  (一)系爭497地號土地若為作農業使用，則免徵土地增值稅，反
    之，則應徵1,763,659元。
  (二)系爭497地號土地為甲○○所有，依信託法登記信託於李滄
    源名下。
四、本件兩造爭點厥為晁谷公司有無使用系爭497地號土地，並
    使甲○○受有無法免徵土地增值稅之損害（見本院卷69頁）
    ？爰析述如下：
  (一)查甲○○主張伊與訴外人周國榮律師均明確告知晁谷公司不
    得占用系爭497地號土地，且系爭497地號土地屬農業用地，
    並曾於94年2月17日以存證信函附農業使用證明書告知晁谷
    公司等情，並以證人周國榮律師之證詞，及其所提出存證信
    函、台北縣政府核發之農業使用證明書為憑（見原審卷86-8
    8 、34、33頁）。
  (二)按當事人主張有利於己之事實者，就其事實有舉證之責任，
    民事訴訟法第277條前段定有明文。本件甲○○既主張系爭
    497地號土地於系爭496地號土地出租時為農業用地，經晁谷
    公司於承租系爭496地號土地期間非法占用堆置妨礙耕作廢
    棄物，因而致系爭497地號土地經執行法院拍賣時未能免徵
    土地增值稅受有損害之有利事實，自應負舉證之責。
  (三)查依甲○○所提卷附農業使用證明書（見原審卷33頁）所載
    係於92年8月11日所核發，且該證明書之有效期間為6個月，
    則該使用證明書尚不足以證明晁谷公司於93年12月2日與甲
    ○○簽訂系爭496地號土地租約時，系爭497地號土地仍作農
    業使用。況且兩造簽訂系爭租約後之93年12月7日經執行法
    院至系爭496、497地號土地為現場查封時，斯時該2筆土地
    之現況為：據地政人員指界，系爭496、497地號土地位於建
    物門牌台北縣泰山鄉○○○路300號左邊無門牌號碼混凝土
    工廠右邊之間空地，上雜草叢生，無建物等情，亦有該查封
    筆錄附於相關執行事件卷宗影本內，亦可知查封當時系爭
    497地號土地係屬雜草叢生之空地，實難認系爭497地號土地
    於93年12月7日當時即屬作農業使用。再觀諸晁谷公司承租
    系爭496地號土地係供擺放及販賣建設機械及零件之用，有
    系爭496地號土地租約可憑（見原審卷10頁），則系爭496、
    497地號土地於查封當時之現況，應認斯時尚未經晁谷公司
    依系爭租約進駐並進行整地，而為兩造於93年12月2日簽訂
    系爭租約之現狀，自亦難認系爭497地號土地於晁谷公司承
    租系爭496地號土地時即作農業使用。
  (四)次查，依卷附甲○○所提出存證信函（見原審卷34頁）固載
    明請求晁谷公司須保持系爭497地號土地之農用狀態，且不
    得逾越至系爭497地號之土地使用等情，然晁谷公司否認使
    用系爭497地號之土地，單憑該存證信函所載內容，實難證
    明系爭497地號土地於93年12月2日即作農業使用，經晁谷公
    司無權占用後破壞該農用狀態。
  (五)再查，證人周國榮律師於原審到庭證稱：伊未見晁谷公司法
    定代理人剷除甲○○所種植之農作物，惟伊因之前幫甲○○
    辦理農用證明書始知甲○○有種植農作物等語（見原審卷87
    頁），是依證人周國榮律師所言僅可認系爭497地號土地於
    甲○○取得農業使用證明書時確實供農業使用，但尚不足以
    證明系爭497地號土地於93年12月2日時仍保持農業使用狀況
    ，且該農用狀況係為晁谷公司所破壞。至周國榮律師復於原
    審證稱：系爭497地號土地遭執行法院拍賣後，伊於94年5月
    間曾到現場發現晁谷公司法定代理人在開剷土機，系爭497
    地號土地上尚有推土機6、7台及整地後所遺留之石頭瓦礫等
    語（見原審卷87頁），雖可證明晁谷公司於94年5月間使用
    系爭497地號土地，惟甲○○既未能舉證證明系爭497地號土
    地於93年12月2日時保持農業使用狀況，以作為系爭497地號
    土地由吳秋菊拍定時免徵土地增值稅之依據，則甲○○就系
    爭497地號土地未能免徵土地增值稅，亦難認與晁谷公司於
    94 年5月間占用系爭497地號土地之行為間，有因果關係存
    在。是甲○○主張晁谷公司應對其所受未能免徵土地增值稅
    之損害，負賠償之責，自屬無據。
五、綜上所述，甲○○主張晁谷公司無權占用系爭497地號土地
    ，破壞該土地之農用狀態，為不可採。晁谷公司抗辯伊承租
    系爭496地號土地時，鄰地即系爭497地號土地非作農業使用
    。為可採。從而，甲○○本於侵權行為之法律關係，請求晁
    谷公司給付1,763,659元本息，為無理由，不應准許。其假
    執行之聲請亦失所附麗，應併予駁回。原審就此請求部分，
    為甲○○敗訴之判決，及駁回其假執行之聲請，並無不合。
    甲○○附帶上訴意旨指摘原判決不當，求予廢棄改判，為無
    理由，應予駁回。
丙、本件事證已臻明確，兩造其餘攻擊防禦方法及舉證，經本院
    審酌後，或與本件之爭執無涉，或對本件判決結果不生影響
    ，爰不一一論述，併此敘明。
據上論結，本件上訴及附帶上訴均為無理由，爰判決如主文。
中    華    民    國    95    年    10    月    11   日
                    民事第十六庭
                        審判長法  官 黃騰耀
                              法  官 黃國永
                              法  官 李媛媛
正本係照原本作成。
甲○○如不服本判決，應於送達後20日內向本院提出上訴書狀，
其未表明上訴理由者，應於提出上訴後20日內向本院補提理由書
狀（均須按他造當事人之人數附繕本）上訴時應提出委任律師或
具有律師資格之人之委任狀；委任有律師資格者，另應附具律師
資格證書及釋明委任人與受任人有民事訴訟法第466條之1第1項
但書或第2項（詳附註）所定關係之釋明文書影本。
晁谷公司不得上訴。
中    華    民    國    95    年    10    月    13    日
                              書記官 秦仲芳
附註：
民事訴訟法第466條之1（第1項、第2項）：
對於第二審判決上訴，上訴人應委任律師為訴訟代理人。但上訴
人或其他法定代理人具有律師資格者，不在此限。
上訴人之配偶、三親等內之血親、二親等內之姻親，或上訴人為
法人、中央或地方機關時，其所屬專任人員具有律師資格並經法
院認為適當者，亦得為第三審訴訟代理人。


司法院資訊處製作；財團法人民間司法改革基金會備份。
